臺灣士林地方法院小額民事判決
111年度士小字第349號
原      告  詹涓儷
訴訟代理人  劉永培律師
被      告  
            張素治即黃世英之繼承人

            黃裕雅即黃世英之繼承人

兼  上二人
訴訟代理人  黃絢琦即黃世英之繼承人

上列當事人間請求侵權行為損害賠償事件，本院於民國111年6月
21日言詞辯論終結，判決如下：
    主  文
被告黃絢琦應於繼承被繼承人黃世英所得遺產範圍內給付原告新
臺幣陸萬貳仟零捌拾貳元，及自民國一百一十年十一月十六日起
至清償日止，按週年利率百分之五計算之利息。
原告其餘之訴駁回。
訴訟費用新臺幣壹仟元，由被告黃絢琦負擔新臺幣陸佰貳拾壹元
，餘由原告負擔。
本判決第一項得假執行；但被告黃絢琦如以新臺幣陸萬貳仟零捌
拾貳元為原告預供擔保後，得免為假執行。
原告其餘假執行之聲請駁回。
    事實及理由
壹、程序方面
一、按當事人死亡者，訴訟程序在有繼承人、遺產管理人或其他
    依法令應續行訴訟之人承受其訴訟以前當然停止。前開所定
    承受訴訟人，於得為承受訴訟時，應即為承受訴訟之聲明，
    他造亦得為承受之聲明。當事人不聲明承受訴訟時，法院亦
    得依職權，以裁定命其續行訴訟。民事訴訟法第168條、第1
    75條、第178條分別定有明文。本件原告原對訴外人黃世英
    提起訴訟，然查原告起訴後，黃世英已於民國110年11月20
    日身故，有戶籍資料在卷可稽（見本院卷第196頁），而兩
    造遲未聲明由黃世英之繼承人為黃世英之承受訴訟人續行本
    件訴訟程序，爰由本院依職權於111年1月5日裁定命繼承人
    即黃絢琦、張素治及黃裕雅為黃世英之承受訴訟人，續行訴
    訟（見本院卷第208頁），先予說明。
二、按小額訴訟之訴狀送達後，原告不得將原訴變更或追加他訴
    ，但擴張或減縮應受判決事項之聲明者，不在此限，民事訴
    訟法法第436條之23、第436條第2項、第255條第1項第3款亦
    有明定。本件原告起訴第1項聲明為：被告應給付原告8萬8,
    465元，及自起訴狀繕本送達翌日起至清償日止，按週年利
    率5%計算之利息。嗣於訴訟進行中變更第1項聲明為：被告
    應給付原告10萬元（見本院卷第262頁），核屬應受判決事
    項聲明之擴張，其變更合於上開規定，應予准許。
三、按訴訟全部或一部之裁判，以他訴訟之法律關係是否成立為
    據者，法院得在他訴訟終結前以裁定停止訴訟程序，民事訴
    訟法第182條第1項定有明文。所謂訴訟全部或一部之裁判，
    以他訴訟之法律關係是否成立為據者，係指他訴訟之法律關
    係是否成立，為本件訴訟先決問題者而言，若他訴訟是否成
    立之法律關係，並非本件訴訟之先決問題，則訴訟程序即毋
    庸停止。經查，門牌號碼臺北市○○區○○路000巷00號之房屋
    （下稱被告房屋）原為黃世英所有（嗣為被告黃絢琦單獨繼
    承），門牌號碼臺北市○○區○○路000巷00號之房屋（下稱原
    告房屋）則為原告所有，此有建物登記第一類謄本在卷可稽
    （見本院卷第18頁、第124頁、第390頁），被告抗辯原告房
    屋若有逾越地界建築房屋之情形，將加劇原告房屋漏水之程
    度，故已另行對原告提起拆屋還地訴訟，應待判決確定云云
    ，惟有無逾越地界建築房屋之情形與本件結論無涉（詳後述
    ），故被告另案所提拆屋還地之訴，並非本件訴訟之先決問
    題，尚無裁定停止訴訟程序之必要，被告聲請裁定停止本件
    訴訟程序，尚難准許。
貳、實體方面
一、原告主張：被告房屋原為黃世英所有，與原告房屋相鄰，原
    告於109年至110年期間，發現原告房屋1樓之廚房平頂、牆
    壁、浴廁平頂、臥室牆壁發生滲漏水情事（下稱系爭滲漏水
    ），故經提起本院110年士簡調字第400號修復漏水訴訟（業
    經原告撤回訴訟在案，下稱另案訴訟）後，經法院囑託臺灣
    防水工程技術協進會鑑定（下稱系爭鑑定）並作為鑑定報告
    （下稱系爭鑑定報告），結果認為系爭滲漏水之原因為「被
    告房屋外鐵皮雨遮的水槽滿水後溢出及水源落下鐵片後濺出
    水花，打入原告房屋廚房外牆、原告房屋1樓與2樓中間隔板
    之外牆氾水敦（樓層縫），沿入內部混凝土層」，是系爭滲
    漏水原因為被告房屋所致，爰依民法第184條第1項前段、第
    191條第1項規定，請求被告給付修復費用金額為4萬5,000元
    （系爭鑑定載修復費用為6萬8,465元，然原告僅請求4萬5,0
    00元）、系爭鑑定費用5萬5,000元等語。並聲明：㈠被告應
    給付原告10萬元，及自起訴狀繕本送達翌日起至清償日止，
    按週年利率5%計算之利息。㈡原告願供擔保請准宣告假執行
    。
二、被告則以：系爭鑑定為另案訴訟程序中之鑑定，未通知被告
    參與，逕以系爭鑑定報告作為認定基礎，並命被告負擔系爭
    鑑定費用5萬5,000元，有失公平，且系爭鑑定報告除未詳細
    記錄鑑定之方法，亦未說明被告房屋外鐵皮雨遮有水槽有堵
    塞等應維修之情形，顯見鐵皮雨遮並非原告房屋漏水原因。
    而系爭滲漏水實為原告房屋外牆未施作水泥保護層所致，被
    告房屋外鐵皮雨遮反減少原告房屋外牆遭雨水沖刷之面積，
    縱被告房屋外未裝設鐵皮雨遮，原告房屋亦會漏水，與被告
    房屋外裝設鐵皮雨遮無關。況被告房屋外鐵皮雨遮低於原告
    房屋廚房天花板，依水往低處流之自然原理，應不至於使原
    告房屋廚房天花板滲漏水。又原告、被告房屋合法座落之土
    地並未相鄰，中間尚有第三人所有之臺北市○○區○○段0○段00
    0地號土地，惟實際上原告房屋緊貼被告房屋興建，未留有
    緩衝空間，顯見原告有逾越地界建築房屋之情形，加上原告
    房屋僅使用較薄之4吋磚牆，皆加劇被告房屋外鐵皮雨遮水
    槽滿水後溢出及水落下鐵片後濺出水花之影響，原告亦有9
    成之與有過失等語，資為抗辯，並聲明：㈠原告之訴及其假
    執行之聲請均駁回。㈡如受不利判決，願供擔保請准宣告免
    為假執行。
三、得心證之理由
　㈠被告房屋原為黃世英所有（嗣訴訟進行中黃世英於110年11月
    20日身故，為被告黃絢琦單獨繼承），與原告所有原告房屋
    相鄰，原告於109年至110年期間，發現原告房屋1樓之廚房
    平頂、牆壁、浴廁平頂、臥室牆壁發生滲漏水等事實，有建
    物登記第一類謄本、系爭鑑定所附滲漏水照片在卷可稽（見
    本院卷第18頁、第58頁至第60頁、第124頁、第390頁），堪
    信為真實。
　㈡按繼承人得拋棄其繼承權；繼承之拋棄，溯及於繼承開始時
    發生效力，民法第1174條第1項、第1175條分別定有明文。
    查被告張素治、黃裕雅已向本院聲請拋棄繼承，並經本院准
    予備查在案，有本院111年4月15日士院擎家巧111年度司繼
    字第374號在卷可查（見本院卷第364頁），是被告張素治、
    黃裕雅未繼承黃世英財產上一切權利義務，原告請求被告張
    素治、黃裕雅清償黃世英生前對其所負上開債務借款，即屬
    無據，就此部分應予駁回。
　㈢原告為證明原告房屋漏水係因被告房屋外之鐵皮雨遮所致，
    提出系爭鑑定報告影本為據（見本院卷第26頁至第122頁）
    ，被告雖否認系爭鑑定之程序適法性，並稱系爭鑑定非本件
    審理法院所送請之鑑定，且未通知被告參與，不符合法定鑑
    定證據方法云云，惟按所謂證據，係指法院用以認定事實之
    材料或線索；而證據方法，係指成為法官進行證據調查對象
    之有形物，包括證人、鑑定人、書證、勘驗物等。凡經法院
    調查證據所得之內容，包括證人之證言、鑑定人之鑑定意見
    、文書記載之內容、勘驗之結果等，則為證據資料，均可作
    為法院判斷事實真偽之證據。查原告所提另案訴訟，係以原
    告房屋上樓層之2、3樓屋主為被告，於該事件被告並非當事
    人，自無通知被告到場參與鑑定之可能，其程序並無違法之
    處，而系爭鑑定報告形式上既係由報告製作人基於其就待證
    事實之觀察結果予以書寫紀錄，又係因另案訴訟審理中經法
    院依民事訴訟法規定所委請製作，本屬文書性質而得作為書
    證，是原告以系爭鑑定報告作為書證之證據方法，並以其記
    載內容作為證據資料，自作為本件認定事實之證據，況系爭
    鑑定實際施實鑑定之人即證人楊敏楠業於本件到庭作證，並
    供被告詢問，亦已提供被告彈劾系爭鑑定報告之機會，是被
    告辯稱系爭鑑定報告不得作為認定基礎云云，自無可採。從
    而，原告所提之系爭鑑定報告，應得據以為研判系爭滲漏水
    原因之證據資料，首先敘明。
　㈣就系爭滲漏水被告黃絢琦是否應負損害賠償責任，本院認定
    如下：
　⒈按因故意或過失，不法侵害他人之權利者，負損害賠償責任
    ；土地上之建築物或其他工作物所致他人權利之損害，由工
    作物之所有人負賠償責任。但其對於設置或保管並無欠缺，
    或損害非因設置或保管有欠缺，或於防止損害之發生，已盡
    相當之注意者，不在此限，民法第184條第1項前段、第191
    條第1項。且民法第191條第1項所謂之土地上之工作物，係
    指以人工作成之設施，建築物係其例示，而建築物內部之設
    備如天花板、樓梯、水電配置管線設備等，屬建築物之成分
    者，為建築物之一部，應包括在內。又除非工作物所有人能
    舉證證明上開法條但書所示之情形存在，得免負侵權行為損
    害賠償責任外，因土地上之工作物造成他人之損害，即依法
    推定工作物所有人有過失，而應負侵權行為損害賠償責任，
    最高法院95年度台上字第310號、96年度台上字第489號判決
    意旨同此見解。
　⒉查臺灣防水工程技術協進會之鑑定人員就系爭鑑定，係於110
    年7月20日至原告房屋1樓、2樓、3樓進行放水前準備，確認
    現況皆無水源提供後，引水至廁所外牆作進行放水測試，經
    數小時後，檢測原告房屋1樓室內結構體濕度，作成鑑定結
    論，並詳細紀錄檢測方法及拍攝現況照片，內容略以：「17
    .試水過程中有明顯渗透水至（系爭1樓）房屋廚房之窗戶上
    方，主要水源由後方之房屋鐵皮雨遮的水槽滿水後溢出及水
    源落下鐵片後濺出水花後打入（系爭1樓）房屋廚房外牆再
    由外向內部沿入混凝土層。18.又過程中發現滲漏點為（系
    爭1樓）房屋及(系爭2樓）房屋中間樓板之外牆泛水敦（樓
    層縫），沿入內部混凝土層。19.查看（系爭1樓）房屋後方
    房屋，鐵皮兩遮用戶為『臺北市○○區○○路000巷00號』」等內
    容，上開鑑定之經過及結果有系爭鑑定報告可稽（見本院卷
    第26頁至第122頁），足認原告房屋之漏水原因係因被告房
    屋外鐵皮雨遮的水槽滿水後向外溢出，或水源落下鐵片後向
    四周噴濺，打入原告房屋廚房外牆、1樓與2樓中間隔板之外
    牆氾水敦（樓層縫），沿入內部混凝土層所造成，不因鐵皮
    雨遮低於原告房屋廚房天花板而有所影響。被告雖辯稱系爭
    鑑定報告未說明鐵皮雨遮水槽有堵塞等應維修情形，惟就鐵
    皮雨遮、水槽之保管無欠缺，或對上開漏水原因已盡相當之
    注意，未能舉證以實其說，依上開見解，即應推定具有過失
    ，黃世英之過失行為並致原告房屋有系爭滲漏水之損害，侵
    害原告房屋所有權之圓滿行使，且其間有相當因果關係，揆
    諸前揭規定，自應對原告負損害賠償責任。
　⒊被告另抗辯原告房屋漏水原因甚多，鐵皮雨遮反係減少原告
    房屋外牆遭雨水沖刷之面積，鑑定結果有多處瑕疵等語，惟
    系爭鑑定單位臺灣防水工程技術協進會與兩造復無何親誼故
    舊或其餘利害關係，其本於專業所為之系爭鑑定結果，核屬
    客觀可信，況經證人即實際實施系爭鑑定之人楊敏楠於本院
    證稱：「後方房屋的鐵皮蓋的很近，幾乎快黏到1樓廚房的
    窗框，後方防屋有鐵皮會加強房屋漏水之結果」等語（見本
    院卷第293頁），足認被告房屋外裝設鐵皮雨遮將加強房屋
    漏水之結果，難謂兩者間無相當因果關係，被告前開所為抗
    辯，洵難憑採，至證人楊敏楠另稱：「如果沒有鐵皮的話，
    原告1樓的廚房、廁所還是會漏水，因為1樓的外牆是磚造牆
    沒有保護層」等語（見本院卷第293頁），僅係原告有無與
    有過失、兩造過失比例之問題，無礙本件損害賠償責任之成
    立，是原告依上開法律規定請求損害賠償，自屬有據。
　㈤原告請求被告負損害賠償責任，應屬有據，已如前述，就原
    告請求各項費用認定如後：
　⒈系爭鑑定雖記載認定原告房屋之廚房、廁所預估修復費用為6
    萬8,465元等語，然證人楊敏楠於本院證稱：「（問：原告1
    樓房屋廁所漏水原因為何？）廁所是因為後方磚牆沒有保護
    層會吸水進來，跟後方房屋的水槽無關」、「（問：綜合上
    結論1樓房屋的漏水只有廚房跟後方房屋有關，浴室則沒有
    關連性？）是」等語（見本院卷第291頁至第292頁），堪認
    被告房屋外裝設鐵皮雨遮，僅造成原告房屋廚房滲漏水，至
    廁所部分漏水則與被告房屋外裝設鐵皮雨遮間並無相當因果
    關係，是就廁所部分損害賠償之請求為無理由，原告僅能請
    求賠償房屋廚房滲漏水部分。再證人楊敏楠證稱：上開修繕
    費用中，廚房以7平方公尺計算，廁所3平方公尺計算，但垃
    圾清運部分就是3,000元，如果只清廚房或是廁所都是3,000
    元，但前2天問我發現已經漲價為1車4,000元等語（見本院
    卷第292頁），再對照系爭鑑定所附預估修復費用表格（詳
    見本判決附件，見本院卷第100頁），廚房漏水修繕費用應
    為5萬188元（計算式：7×1,100＋7×800＋7×3,000＋7×550＋4,00
    0【一般廢土廢棄物清運及合法處理費，系爭鑑定雖載為3,0
    00元，然證人楊敏楠已證稱目前價格調漲為4,000元】=42,1
    50；42,150×1.05【零星工架、材料搬運、施工架】×1.08【
    廠商管理利潤】×1.05【營業稅捐】＝50,188，元以下四捨五
    入），是原告得請求預估修復廚房費用之損害賠償5萬188元
    ，就廁所部分修復費用之請求則為無理由，應予駁回。
　⒉按當事人為伸張權利所必要支出之費用，如可認為係因他造
    侵權行為所受之損害，即加害行為與損害賠償範圍間有相當
    因果關係者，均非不得向他造請求賠償，最高法院99年度台
    上字第224號判決要旨同此見解，於債之關係中，債權人請
    求債務人為損害賠償時，倘能認債權人之支出為伸張權利所
    必要，亦應准債權人所請。查本件原告主張系爭滲漏水原因
    係因黃世英過失所致，而由原告於另案訴訟中聲請系爭鑑定
    ，佐以被告於本件訴訟過程中就原告主張及各項請求金額予
    以否認，倘原告當時直接對黃世英或其繼承人起訴，仍須以
    鑑定方式釐清，兼衡原告房屋之漏水原因、原告受損範圍等
    節，均非一般人僅憑目測或感官體驗即得加以判斷，確有委
    請專業人士鑑定，以判斷責任歸屬之必要，經鑑定後亦確係
    因被告房屋外鐵皮雨遮濺水所致，已如前述，該次鑑定經原
    告花費5萬5,000元之情，亦有鑑定費用收據在卷可查（見本
    院卷第116頁），堪認此鑑定費用為原告伸張權利致需支出
    之費用，然就前述廁所漏水與被告房屋外裝設鐵皮雨遮間並
    無相當因果關係，業如前述，就此部分所花費之鑑定費用自
    不能要求被告賠償，本院認應以前述廚房、廁所分別為7平
    方公尺、3平方公尺比例計算，則原告就鑑定費用得請求被
    告賠償3萬8,500元（計算式：55,000×0.7=38,500），逾此
    範圍之請求則為無理由，應予駁回。
　㈥被告另抗辯原告房屋有越界建築、外牆未施作水泥保護層、
    外牆僅使用較薄之4吋磚牆等其他造成或加劇漏水之原因，
    原告亦有9成之與有過失等語。經查：
　⒈按損害之發生或擴大，被害人與有過失者，法院得減輕賠償
    金額或免除之，民法第217條第1項定有明文。所謂被害人與
    有過失，係指被害人苟能盡善良管理人之注意，即得避免其
    損害之發生或擴大，乃竟不注意，致有損害發生或擴大之情
    形而言。
　⒉證人楊敏楠於本院證稱：「（問：後方房屋沒有鐵皮的話，
    原告1樓房屋廚房會漏水嗎？）如果沒有鐵皮的話，原告1樓
    的廚房、廁所還是會漏水，因為1樓的外牆是磚造牆沒有保
    護層…」、「（問：有關1樓房屋廚房漏水部分證人剛剛所述
    後方水槽造成漏水更嚴重，能否判斷牆面為磚造而無防水層
    ，以及後方水槽造成漏水程度比例為何？）以當天檢測的話
    ，水層漏水過來比例佔7成，牆面沒有防水占3成」等語（見
    本院卷第293頁至第295頁），足認原告房屋外牆未施作水泥
    保護層，足以加劇廚房漏水之程度。次查，原告於102年起
    入住其房屋，自109年開始有漏水現象，並於110年7月20日
    完成系爭鑑定，確認原告房屋漏水原因除被告房屋鐵皮雨遮
    濺水外，亦包含原告房屋外牆未施作水泥保護層等原因，原
    告既明知其房屋防水年限已難期長久，自有在尚未有明顯滲
    漏水情形前及早補強以避免損害發生之必要，惟遲至今日仍
    未進行外牆補強及滲漏水修繕，於本件滲漏水損害之發生或
    擴大，核屬與有過失。經本院審酌兩造過失情節後，再佐以
    證人楊敏楠所述過失比例，認原告應自負30%之責任。是以
    ，原告依侵權行為之法律關係，請求被告給付修復費用3萬5
    ,132元（計算式：50,188×0.7=35,132，元以下四捨五入）
    及鑑定費用2萬6,950元（計算式：38,500×0.7=26,950），
    為有理由，應予准許，逾此範圍之請求，即非有理。
　⒊至於被告主張越界建築部分，證人楊敏楠固證稱：「（問：
    假設原告的1樓房屋的牆面往後退15公分的話，會漏水嗎？
    假設50公分？）如果水槽還在還是會漏水，因為會噴水。我
    覺得要退到1米就不會濺到水…」等語（見本院卷第293頁）
    ，惟查原告房屋係51年7月1日建築完成，而被告房屋則係於
    53年12月4日建築完成，有建物謄本在卷可考（見本院卷第1
    8、124頁），是被告房屋（包含前述造成漏水之鐵皮雨遮的
    水槽部分）顯係在原告房屋建築完成後始施作，縱然原告房
    屋有越界建築之情事，然越界建築並非必然使造成兩屋過近
    而生漏水，而被告房屋於搭建之際，起造人亦未必知悉越界
    建築之事，卻於搭建之未控制與原告房屋間之距離以致漏水
    ，此始為系爭滲漏水發生之全部原因，被告所稱越界建築之
    事，實難認與系爭滲漏水有何相當因果關係，是被告此部分
    之抗辯，尚不足採。末就4吋磚牆部分，證人楊敏楠業已就
    原告房屋牆面本身之因素證述過失比例，應以將牆面之材質
    、厚度考量在內，過失比例亦經本院認定如前，應無再行扣
    減原告得請求之數額之空間。
　㈦末按給付無確定期限者，債務人於債權人得請求給付時，經
    其催告而未為給付，自受催告時起，負遲延責任。其經債權
    人起訴而送達訴狀，與催告有同一之效力；又遲延之債務，
    以支付金錢為標的者，債權人得請求依法定利率計算之遲延
    利息；應付利息之債務，其利率未經約定，亦無法律可據者
    ，週年利率為5%，民法第229條第2項、第233條第1項前段、
    第203條分別定有明文。查本件係屬侵權行為損害賠償之債
    ，其給付無確定期限，原告起訴請求之民事起訴狀於110年1
    1月15日送達黃世英，有送達回證在卷可憑（見本院卷第132
    頁），已生催告給付之效力，是原告請求自起訴狀繕本送達
    翌日即110年11月16日起至清償日止，按法定利率即週年利
    率5%計算之利息，亦屬有據。
　㈧次按繼承人自繼承開始時，除本法另有規定外，承受被繼承
    人財產上之一切權利、義務，但權利、義務專屬於被繼承人
    本身者，不在此限；繼承人對於被繼承人之債務，以因繼承
    所得遺產為限，負清償責任，民法第1148條定有明文。被告
    黃絢琦既為黃世英之繼承人而繼承相關債務，依前規定原告
    僅能請求被告黃絢琦於繼承黃世英之遺產為限，負清償責任
    ，逾此範圍之請求則為無理由，應予駁回。
四、綜上所述，原告依民法第184條第1項前段、第191條第1項之
    規定，請求被告黃絢琦於繼承被繼承人黃世英所得遺產範圍
    內給付6萬2,082元（計算式：35,132+26,950=62,082），及
    自110年11月16日起至清償日止按週年利率5%計算之利息，
    為有理由，應予准許。逾此範園之請求，則無理由，應予駁
    回。
五、本件係適用小額訴訟程序所為被告敗訴之判決，依民事訴訟
    法第436條之20規定，就原告勝訴部分依職權宣告假執行，
    原告所為假執行之聲請即無必要；而被告黃絢琦陳明願供擔
    保請准宣告免為假執行，經核並無不合，爰依民事訴訟法第
    392條第2項酌定相當擔保金額准許之。至於原告其餘假執行
    之聲請，因該部分訴之駁回而失所依附，應予駁回。
六、本件事證已臻明確，兩造其餘攻擊防禦方法及所提證據，經
    本院斟酌後，認均不足以影響本判決之結果，爰不逐一詳予
    論駁。
七、訴訟費用負擔之依據：民事訴訟法第79條。依職權確定訴訟
    費用為1,000元（第一審裁判費1,000元），由被告黃絢琦負
    擔621元，其餘由原告負擔。
中　　華　　民　　國　　111 　年　　7 　　月　　5 　　日
                  士林簡易庭法  官　陳紹瑜
以上正本係照原本作成。
如不服本判決，應於送達後20日內，向本院提出上訴狀並表明上
訴理由，如於本判決宣示後送達前提起上訴者，應於判決送達後
20日內補提上訴理由書（須附繕本）。           
中　　華　　民　　國　　111 　年　　7 　　月　　5 　　日
                            書記官  詹禾翊